【裁判字號】    90,上訴,1658
【裁判日期】    900727
【裁判案由】    山坡地保育利用條例等
【裁判全文】
臺灣高等法院刑事判決                            九十年度上訴字第一六五八號
    上  訴  人  臺灣新竹地方法院檢察署檢察官
    被      告  乙○○
    被      告  甲○○
    右二人共同
    選任辯護人  陳由銓  律師
右上訴人因被告等違反山坡地保育利用條例等案件，不服臺灣新竹地方法院八十六年
度訴字第三三二號，中華民國九十年三月三十日第一審判決（起訴案號：臺灣新竹地
方法院檢察署八十五年度偵字第一一○一七號、第一一三○八號，八十六年度偵字第
五七七號）提起上訴，本院判決如左：
    主  文
原判決關於乙○○違反水土保持法部分撤銷。
乙○○共同在公有及私人山坡地內未經同意擅自占用，致生水土流失，未遂，處有期
徒刑捌月，如附表所示之工作物沒收。
其他上訴駁回。
    事  實
一、乙○○於民國（以下同）七十三年間發現苗栗縣銅鑼鄉○○段一之九○八地號上
    有一無主福德小廟，先與其他信徒將之整修為鐵皮屋，並更名為平河己○○。嗣
    於七十八年間並成立己○○管理委員會，由乙○○擔任堂主，己○○管理委員會
    決議翻修己○○，乙○○及七十八年後歷屆參與己○○「管理委員會」之主任委
    員丙○○、丁○○等及其他不詳並同意本件地上物擴建事項之管理委員（未經起
    訴），明知坐落銅鑼鄉○○段第一之九○八地號、第一之八九六地號、第一之八
    九一地號、第一之八八七地號、第一之八八五地號、第一之八七五地號、第一之
    八七四地號、第一之八七三地號、第一之八七二地號、第一之八七一地號、第一
    之八六五地號、第二十之八地號、第二十之九地號及樟樹林段第五之四八一地號
    、第五之四四九地號、第五之四四八地號、第五之四三五地號土地均係中華民國
    所有，且分屬臺灣省政府農林廳林務局、臺灣省政府地政處管理（現均屬財政部
    國有財產局管理）之公有地，竹圍段第一之二六六地號、第二十之七地號土地分
    屬賴宏政、吳靛鵠所有之私有地，己○○就上開土地並無任何使用權源，而上開
    第一之九○八地號、第一之八九六地號、第一之八九一地號、第一之八八七地號
    、第一之八八五地號、第一之八七五地號、第一之八七四地號、第一之八七三地
    號、第一之八七二地號、第一之八七一地號、第一之八六五地號、第一之二六六
    地號、第二十之七地號、第二十之八地號、第二十之九地號及樟樹林段第五之四
    八一地號、第五之四四九地號、第五之四四八地號、第五之四三五地號土地經苗
    栗縣政府分別於六十八年三月十九日依山坡地保育利用條例、八十五年三月六日
    依水土保持法公告為山坡地，其中除竹圍段第一之八六五地號、第一之二六六地
    號、第二十之七地號、第二十之八地號、第二十之九地號土地外，其餘均屬森林
    法所規範之森林，未經同意不得擅自占用或於他人森林、山坡地內擅自設置工作
    物，竟基於共同意圖為他人不法利益之犯意聯絡，共同未經主管機關及地主賴宏
    政、吳靛鵠同意，自七十八年間起至八十五年十月間止，僱請不知情之工人在上
    開土地上，著手拆除破舊之鐵皮屋己○○而新建擴建增大新己○○範圍，並設置
    駁坎、關公塑像及開闢廣場、停車場、道路，占用如附表所示之面積，惟未致生
    水土流失。迄八十五年十月間始為檢察官發現而查獲。
二、案經苗栗縣政府、苗栗縣警察局、法務部調查局苗栗縣調查站移送臺灣新竹地方
    法院檢察署檢察官偵查起訴。
    理  由
壹、有罪部分（即被告乙○○違反山坡地保育利用條例）：
一、被告乙○○之供述及辯解：
    訊之被告乙○○雖坦承於七十八年間參與改建己○○並擔任己○○堂主之事實，
    惟矢口否認有何未經同意擅自占用公有及私人山坡地之犯行，辯稱：渠並不知該
    等土地係何人所有，且該等土地上原即有一廟宇，係至檢察官偵查時才知該等土
    地係國有，入口路旁之空地非我們闢建，從台十三線進來之產業道路鋪柏油是鄉
    公所鋪設，另不同顏色之水泥路部分有一半是原先就存在，後因通行不便，故渠
    等再拓寬，因而有不同顏色云云。
二、認定犯罪事實所憑之證據及其理由：
（一）被告自承己○○並無任何可以使用該等土地之憑證，且上開土地除竹圍段第一
      之二六六地號、第二十之七地號土地分屬賴宏政、吳靛鵠所有外，其餘均係中
      華民國所有，並原分屬臺灣省政府農林廳林務局、臺灣省政府地政處管理，現
      則均屬財政部國有財產局管理等情，有土地登記謄本附卷可稽（見原審卷（二
      ）第十八頁至第三十六頁）。又竹圍段第一之九○八地號土地係省有林業用地
      ，原管理機關為地政處，嗣移交臺灣省政府農林廳林務局接管，自林務局接管
      後並無出租他人使用等情，亦有臺灣省政府農林廳林務局八十五年十一月二十
      一日八五林政字第三○六八七號函在卷可憑（見八十五年度他字第四六七號卷
      第一○五頁至第一○六頁）。而證人賴宏政、吳權銘（即吳靛鵠之子）於原審
      調查時均到庭證稱：竹圍段一之二六六、二十之七地號土地並未出租、出售或
      出借予己○○使用等語（見原審卷（二）第五十二頁、第五十四頁），是被告
      就該等土地並無任何用權源，灼然明甚。又被告於調查站調查中復供稱：八十
      年十一月間苗栗縣政府派員勘查後認有違反山坡地保育利用條例及森林法等規
      定，裁罰一萬五千元，並施作水土保持工程後，陸續興建後續工程，目前僅餘
      二、三樓地板未完成，七十八年建廟前提出申請時已知所在為省政府所有林地
      ，停車場係繳交罰鍰後施作等語（見八十五年度偵字第一一○一七號卷第二十
      五頁）。且揆諸受僱看守己○○之證人詹益祖於偵查中亦證稱：己○○所在地
      為臺灣省政府所有等語（見八十五年度他字第四六七號卷第三十五頁）。茲看
      守己○○之人即知悉己○○所占用之土地即省屬公有地，被告身為堂主，自無
      不知之理。是被告所辯不知所占土地係何人所有云云，尚不足採。
（二）被告乙○○於本院調查中稱：「我從七十三年間就到那裡拜拜，但那時我沒有
      參與廟裡的事務，我只是單純的香客，後來七十八年我擔任堂主，處理廟裡的
      雜物，我一個星期才去一次，是去擔任義工。：：有在七十三年的道教會登記
      ，不是我登記的，是丙○○去登記的，那時我還是香客，我在七十八年擔任己○○堂主，以前是丙○○在管理，丙○○在七十八年就移交給我，有移交書，
      以前就有管理委員會，但沒有組織，我在七十八年擔任堂主後，比較有組織，
      主任委員現在是丁○○。：：整修為鐵皮屋是丙○○，我擔任堂主時，主體已
      完成在翻修為己○○。：：還有信徒、委員會，不應由我一個人擔這個責任，
      ：：」云云（見本院卷第二十八頁、第二十九頁、第六十七頁、第七十七頁、
      第七十八頁）。惟證人丙○○於本院調查時證稱：「（問：你當時職務？）我
      在己○○擔任打掃、點香的工作，我也是委員之一」、「（己○○本來是無主
      福德小廟，整修為鐵皮屋，再翻平河修己○○是何人？）我在七十一年間先去
      拜拜，我在七十三年間與十幾人共同集資整修屋頂、牆壁，但當時是用石棉瓦
      屋，柱子是木頭的，後來改名為雙峰山己○○，我在七十八年因身體不好，我
      就不管了」、「（平河己○○係從何人用這個名字？）我不知道，那時還是雙
      峰山己○○」等語（見本院卷第四十頁）。由此可知，被告乙○○原係己○○
      之香客，嗣於七十八年間擔任堂主，之前己○○乃由丙○○管理，初於七十三
      年間將福德小廟整修為鐵皮屋（其材質應係石棉瓦）之人應係丙○○。被告乙○○辯稱伊自七十八年始擔任堂主，處理該堂事務等語，應堪採信。
（三）己○○在座落於銅鑼鄉○○段第一之九○八地號、第一之八九六地號、第一之
      八九一地號、第一之八八七地號、第一之八八五地號、第一之八七五地號、第
      一之八七四地號、第一之八七三地號、第一之八七二地號、第一之八七一地號
      、第一之八六五地號、第一之二六六地號、第二十之七地號、第二十之八地號
      、第二十之九地號及樟樹林段第五之四八一地號、第五之四四九地號、第五之
      四四八地號、第五之四三五地號土地上新建擴建增大新己○○範圍，並設置駁
      坎、關公塑像及開闢廣場、停車場、道路，占用如附表所示之面積，且於檢察
      官前往履勘時工程仍在進行乙節，業經檢察官會同苗栗縣銅鑼地政事務所履勘
      現場屬實，並有勘驗筆錄及測量成果圖存卷可佐。且據被告乙○○於偵查中供
      稱：「渠自七十三年己○○建廟起迄今均擔任堂主之職，七十七年將原供奉土
      地公之小木屋（即所稱之鐵皮屋或石棉瓦屋）拆除，七十八年開始興建己○○
      ，主體工程於七十九、八十年完工，一、三樓於八十三、四年裝潢完畢，二樓
      裝潢目前正進行中，二樓主體旁工程於八十五年八月增建，尚未完工，路旁之
      關帝廟係七十九、八十年間興建，廟前停車場係七十九、八十年間與主體結構
      同時施工，己○○主體完工後即興建駁坎做停車場，通往己○○之道路係七十
      八年底、七十九年初完工，係渠請工人鋪設」等語（見八十五年度偵字第一一
      ○一七號卷第八頁反面、第九頁）；於本院調查中則供稱：「（問：本案本是
      無主福德小廟，整修為鐵皮屋，再翻修己○○是何人？）整修為鐵皮屋是丙○○，我擔任堂主在再翻修己○○」等語（見本院卷第二十九頁），足見於丙○○主其事期間，己○○尚未翻修為現今之規模，及至被告乙○○擔任己○○堂
      主起，己○○始陸續擴建為現今之規模。另參諸檢察官於八十六年一月十六日
      前往履勘時，己○○工程仍在進行等情（見八十五年度他字第四六七號卷第一
      二二頁、第一二三頁所附照片），被告乙○○於本院調查中辯稱：「七十五年
      間該廟就有規模，七十八年我擔任己○○堂主時，該廟已完成」等語，應非可
      採。
（四）證人丁○○於本院調查中證稱：「（問：己○○擔任何職務？）在七十八年十
      月十一月間，被選為委員，再提升擔任主任委員，我是第一任的主任委員，我
      有做二任的主任委員，做到八十四年尾」等語（見本院卷第三十九頁），足徵
      己○○自七十八年十月十一月間成立管理委員會，由證人丁○○擔任第一屆及
      第二任主任委員，而己○○或所稱己○○「管理委員會」雖非具有法人人格，
      然該「管理委員會」仍不失為非法人團體管理機關之性質，是被告辯稱：七十
      八年伊擔任堂主，還有信徒、（管理）委員會，不應由我一個人擔這個責任云
      云，尚非全然無據。惟查，並無證據足資證明本件地上物之擴建係經過己○○
      信徒大會之決議，自與己○○之信徒無涉；而被告乙○○所擔任之「堂主」乙
      職，性質上依屬於信徒大會之決議或管理委員會之指示，為己○○處理庶務之
      受任人（類似「廟祝」），己○○既設有管理委員會，則關於本件地上物擴建
      之事項，應非被告乙○○所任「堂主」乙職所得獨斷獨行者，衡情至少得有管
      理委員會之同意。因此，歷屆參與己○○「管理委員會」並同意本件地上物擴
      建事項之管理委員，自與被告乙○○有犯意之聯絡（共同擴建本件地上物）及
      行為之分擔（同意支付擴建本件地上物之款項）。證人丙○○在己○○主事期
      間，己○○尚未翻修為現今之規模，及至被告乙○○於七十八年間擔任己○○
      堂主起，己○○始陸續擴建為現今之規模，已如前述。則自七十八年起由歷屆
      參與己○○「管理委員會」之主任委員丙○○、丁○○及其他不詳並同意本件
      地上物擴建事項之管理委員，與本案被告乙○○均係本件之共同正犯。
（五）被告乙○○於本院審理中辯稱：「入口路旁之空地非我們管理委員會闢建，從
      台十三線進來之產業道路鋪柏油是鄉公所鋪設，另不同顏色之水泥路部分有一
      半是原先就存在，後因通行不便，由管理委員會再拓寬的，有的道路是救國團
      做的，不是全部都是我們己○○做的，我當時並不知道有佔用到國有土地，也
      不知道是山坡地，因該等土地上原來就有一廟宇，我那時還是香客，是檢察官
      偵查時才知該等土地係國有地的」云云（見本院卷第六十六頁、第六十七頁）
      。然證人賴宏政於原審審理中證稱：伊所有之竹圍段一之二六六地號土地上原
      本僅有一條小路，後來有被拓寬等語，證人吳權銘亦證稱：其父吳靛鵠所有之
      竹圍段二十之七地號土地原本僅有小路步道等語，顯係被告及前述知情之己○○委員為便利己○○之改建運送建材暨香客信徒上山參拜而將小路拓寬並設置
      停車場，是被告所辯停車場及道路非渠所設云云，顯不足採。
（六）查銅鑼鄉○○段第一之九○八地號、第一之八九六地號、第一之八九一地號、
      第一之八八七地號、第一之八八五地號、第一之八七五地號、第一之八七四地
      號、第一之八七三地號、第一之八七二地號、第一之八七一地號、第一之八六
      五地號、第一之二六六地號、第二十之七地號、第二十之八地號、第二十之九
      地號及樟樹林段第五之四八一地號、第五之四四九地號、第五之四四八地號、
      第五之四三五地號土地經苗栗縣政府分別於六十八年三月十九日依山坡地保育
      利用條例、八十五年三月六日依水土保持法公告為山坡地，有苗栗縣政府九十
      年一月二日府農保字第八○○一○六九九一號函附卷可稽，其中除竹圍段第一
      之八六五地號、第一之二六六地號、第二十之七地號、第二十之八地號、第二
      十之九地號土地外，其餘均屬森林法所規範之森林，亦有苗栗縣政府八十九年
      十一月三日府農林字第八○○○九七九二二號函及九十年三月二日九府農林字
      第九○○○○一六七八八號函在卷可參。而己○○於八十年十一月間經苗栗縣
      政府發現擅自開發山坡地，經苗栗縣政府以八十年十二月十二日八十府農保字
      第一三三一七○號函及八十年十二月二十日八十府農林字第一三三四八七號函
      對己○○裁罰，其內並未記載己○○因開發山坡地致生水土流失之情形，且檢
      察官履勘時，亦無任何有關水土流失之記載；經本院函詢苗栗縣政府，亦據復
      稱：「經查民國七十八年至八十五年間未發生水土流失或毀損水土保持之設施
      情事」等語（見本院卷第九十頁），尚難認被告乙○○占用公有及私人山坡地
      已生水土流失之實害結果，然既著手於構成要件行為，自該當於未遂之程度。
（七）綜上所述，本件事證明確，被告乙○○犯行堪以認定。
三、核被告乙○○所為，係同時觸犯森林法第五十一條第一項之於他人森林內擅自設
    置工作物罪、山坡地保育利用條例第三十四條第一項之在公有及私人山坡地內擅
    自設置工作物罪及水土保持法第三十二條第四項、第一項前段之在公有及私人山
    坡地內未經同意擅自占用，致生水土流失未遂罪。又森林法第五十一條第一項、
    山坡地保育利用條例第三十四條第一項之構成要件與水土保持法第三十二條第一
    項前段之構成要件相同，後者另規定在他人山坡地內擅自墾植致生水土流失之特
    別要件，被告所犯三罪間屬於法規競合關係。而山坡地保育利用條例雖於八十七
    年一月七日修正公布，相對於水土保持法為後法，然水土保持法為山坡地保育利
    用條例之特別法，故依「新普通法不能變更舊特別法」之原則，應僅適用具特別
    關係之水土保持法第三十二條第四項、第一項前段之罪處斷，附此敘明。公訴人
    雖認被告乙○○係犯刑法第三百二十條第二項之竊占罪、山坡地保育利用條例第
    三十四條第一項及森林法第五十一條一項之罪，惟查：
    （一）被告乙○○除犯森林法第五十一條第一項、山坡地保育利用條例第三十四
          條第一項之罪外，亦同時觸犯水土保持法第三十二條第四項、第一項前段
          之罪，已如前述，公訴人漏論被告犯有水土保持法第三十二條第四項、第
          一項前段之罪，惟因基本社會事實同一，自在本院審理範圍內，爰予變更
          起訴法條。
    （二）而水土保持法第三十二條第一項之規定雖重在山坡地或林區之水土保持，
          但亦含有竊佔罪之性質，自無庸再論及刑法第三百二十條第二項之竊佔罪
          。
    又被告乙○○占用公有及私人山坡地尚未生水土流失之實害結果，惟既已著手於
    構成要件行為，自該當於水土保持法第三十二條第四項、第一項前段未遂罪，並
    按既遂犯之刑減輕之。被告乙○○與前述歷屆參與己○○管理委員會並同意本件
    地上物擴建事項之管理委員間有犯意聯絡及行為分擔，均為共同正犯。公訴人雖
    認係被告一人單獨犯罪，惟據證人丙○○於警訊中證稱己○○係信徒及該堂管理
    委員會委員籌款興建等語（見八十五年度他字第四六七號卷第三十一頁），且證
    人莊德龍證稱係己○○一李姓委員找其去做龕等語，證人吳昆剛亦證稱去己○○
    做石材所立之收據是廟裡主任委員丁○○給其簽收等語，另證人賴元昌復證稱係
    丙○○找其做己○○主體結構工程等語，可見就己○○之擴建工程非僅被告一人
    獨自負責，被告所辯與全體己○○管理委員會委員共同決定擴建等語，應足採信
    ，則公訴人認定僅被告一人犯本罪，尚有未洽。又被告利用不知情之工人犯罪，
    為間接正犯。
四、原審予以論罪科刑，固非無見。惟查：（一）僅有歷屆參與己○○管理委員會並
    同意本件地上物擴建事項之管理委員，始為本件之共犯，原判決卻將己○○管理
    委員會之委員均列為共犯，自有未洽。（二）水土保持法第三十二條第一項之規
    定雖重在山坡地或林區之水土保持，但亦含有竊佔罪之性質，自無庸再論及刑法
    第三百二十條第二項之竊佔罪，原審就檢察官所起訴被告涉犯刑法第三百二十條
    第二項之竊佔罪部分，未為不另為無罪之諭知，不無已受請求之事項未予判決之
    違法。（三）被告於於八十年十一月間經苗栗縣政府發現己○○擅自開發山坡地
    ，經苗栗縣政府以八十年十二月十二日八十府農保字第一三三一七○號函及八十
    年十二月二十日八十府農林字第一三三四八七號函對己○○裁罰後，仍陸續興建
    後續工程，無視法令，原審宣告緩刑三年，顯有未當。（四）原審認被告乙○○
    所為，係同時觸犯森林法第五十一條第一項之於他人森林內擅自設置工作物罪，
    惟於事實欄並未載明何地號土地屬於森林法所規範之森林而於他人森林內擅自設
    置工作物之事實，致法律之適用失其依據，亦有未洽。檢察官就此部分之上訴意
    旨略以：被告乙○○所為，嚴重破壞環境生態，宣告緩刑，不足以昭懲儆等詞，
    指摘原判決不當，為有理由，應由本院予以撤銷改判。爰審酌被告基於宗教信仰
    之犯罪動機、前未曾受有期徒刑以上刑之宣告，此有台灣新竹方法院檢察署刑案
    資料查註記錄表在卷可參，基於宗教信仰之犯罪動機、且己○○事後亦向財政部
    國有財產局台灣中區辦事處繳交占用期間之使用補償金，並於八十九年五月二十
    日向國有財產局台灣中區辦事處承租竹圍段第一之八七四地號、第一之九○八地
    號土地，此有國有財產局台灣中區辦事處八十九年二月二日台財產中管第八九○○○○一四三○號函及國基租字第ＢＺ0000000000號國有基地租賃契
    約書在卷可佐，目的在於改建廟宇、非為一己之私利，占用公有及他人山坡地面
    積及尚未生水土流失之實害等一切情狀，量處如主文第二項所示之刑。又被告於
    調查站調查中復供稱：八十年十一月間苗栗縣政府派員勘查後認有違反山坡地保
    育利用條例及森林法等規定，裁罰一萬五千元，並施作水土保持工程後，陸續興
    建後續工程，目前僅餘二、三樓地板未完成，七十八年建廟前提出申請時已知所
    在為省政府所有林地，停車場係繳交罰鍰後施作等語（參台灣新竹地方法院檢察
    署八十五年度偵字第一一０一七號偵查卷宗第二十五頁），並有己○○於八十年
    十一月間經苗栗縣政府發現擅自開發山坡地，經苗栗縣政府以八十年十二月十二
    日八十府農保字第一三三一七○號函及八十年十二月二十日八十府農林字第一三
    三四八七號函對己○○裁罰可按，被告於苗栗縣政府派員勘查並裁罰後，仍陸續
    興建後續工程，無視法令，尚無積極證據足以保證被告知所警惕，而無再犯之虞
    ，爰不予宣告緩刑。至如附表所示之工作物，均應依水土保持法第三十二條第五
    項宣告沒收。
五、末按，水土保持法第三十二條第一項之規定雖重在山坡地或林區之水土保持，但
    亦含有竊佔罪之性質，自無庸再論及刑法第三百二十條第二項之竊佔罪，檢察官
    所起訴被告涉犯刑法第三百二十條第二項之竊佔罪部分，自應不另為無罪之諭知
    。
貳、無罪部分：
一、公訴意旨略以：被告乙○○與其妻即被告甲○○共同意圖為自己不法所有之犯意
    聯絡，每周一次自台北至己○○將信徒捐款及堂內各項收入如光明燈、太歲燈等
    屬己○○所有之各種款項攜回台北縣中和市○○里○○街一七六巷十號住處侵占
    入己，其中七十五年侵占金額為新台幣（下同）十五萬三千一百八十元，七十六
    年侵占金額為十六萬四六百八十元，七十七年侵占金額為三十六萬九千一百六十
    元，八十一年侵占金額為一百十一萬五千五百六十元，合計侵占金額為一百八十
    萬二千五百八十元，因認被告二人涉有刑法第三百三十六條第二項之業務侵占罪
    云云。
二、按犯罪事實應依證據認定之，無證據不得推定其犯罪事實，刑事訴訟法第一百五
    十四條定有明文。
三、公訴人認被告二人涉嫌侵占己○○之各種收入，無非係以：公訴人查扣之資料顯
    示己○○七十五、七十六、七十七年均未將各該收入登記帳冊管理，八十一年共
    收入一百二十五萬六千六百二十元，惟收支帳簿內僅記載收入十四萬一千一百元
    ，而被告二人於偵查中又供稱無收據可供查核，暨被告未將收入之現金存入金融
    機構，不按實際收支記帳，並監聽到被告甲○○於電話中向己○○委員表示要將
    己○○之帳簿藏放別處，因認被告涉有業務侵占罪嫌。
四、訊之被告乙○○、甲○○堅決否認有何右揭業務侵占犯行，被告乙○○辯稱：己○○在金錢方面由委員會管理，伊沒有管到錢。寺廟之香油錢係由甲○○保管，
    有立帳，亦有開收據，伊平常一個禮拜去己○○一次，伊並不管帳，管理委員會
    將錢給伊，伊再交給甲○○，七十五年至七十七年是何怡蓉記帳，七十八年至八
    十一年是林清福記帳，八十一年後是戊○○記帳，他們都是記載收支開銷，光明
    燈一盞五百元，太歲燈一盞三百元，所得都交給委員會保管，亦係戊○○記帳，
    信徒平時捐錢都是捐到油箱，只有在慶典時才有寫感謝狀，七十八年要蓋己○○
    時即有電力，伊等均有按月繳電費，己○○支出均有收據，但未記載清楚等語。
    被告甲○○辯稱：伊僅負責保管財物，係己○○委託伊管理，伊有的跟會，有的
    繳貸款，有的付蓋廟的錢，係從七十八年開始管錢，丙○○在七十八年有移交帳
    目給伊，林清福要伊代理出納，金錢支出伊都有寫在帳冊上，管理委員會於金錢
    來源及信徒捐款都有記載，帳冊與實際收支不符係林清福在八十一年間因其祖母
    生病住院，其為照顧其祖母，故有些未記載，就直接把錢使用在建廟上的經費，
但支出收據伊有留下來，七十三年至七十七年的錢係由何怡蓉管，收據由伊保管
    ，錢由管理委員會發出去，有時候是主任委員，有時是委員發，有時是交給伊再
    支付等語。辯護人則辯稱己○○七十五年漏未登帳之收入共十五萬三千一百八十
    元，惟漏未登帳之支出共四十七萬一千八百十九元，被告代墊三十一萬八千六百
    三十九元，七十六年漏未登帳之收入共十六萬四千六百八十元，惟漏未登帳之支
    出共四十九萬一千二百六十六元，被告代墊三十二萬六千五百八十六元，七十七
    年漏未登帳之收入共三十六萬九千一百六十元，惟漏未登帳之支出共一百零八萬
    一千八百五十四元，被告代墊七十一萬二千六百九十四元，八十一年漏未登帳之
    收入共一百十一萬五千五百六十元，惟漏未登帳之支出共一百六十八萬七千五百
    零四元，被告代墊五十七萬一千九百四十四元，亦即所謂未登帳之收入部分均已
    為己○○建廟而支，被告並未侵占入己等語。被告甲○○於本院調查及審理中更
    補稱：「錢是管理委員會交給我的，我係代理出納的，要我拿去付工程款，我再
    拿收據回來，錢是暫時放在我這裡，我有拿自已的錢去代墊繳貸款壹佰五十萬元
    ，己○○已還我九十萬元，還欠我六十萬元。我的錢沒有跟委員會收的錢混在一
    起，委員會金錢來源及信徒捐款都有記載，金額為一百八十萬二千五百八十元，
    帳冊與實際收支不符是林清福在八十一年間因其祖母生病住院，其為照顧其祖母
    ，沒有記載，就直接把錢使用在建廟上的經費，但支出收據伊有留下來，七十三
    年至七十七年的錢係由何怡蓉管，收據由我保管，錢由管理委員會發出去，有時
    候是主任委員，有時是委員發，有時是交給我再支付，我有繳工程款有壹佰八十
    二萬元多有收據，在原審有提出，我沒有侵占錢。：：己○○現在還負債中，我
    還拿自已的房子去貸款，給廟裡添香油錢。錢是委員會先收的，我是代理出納的
    ，錢是暫時放在我這裡，我拿去繳蓋廟的錢，我的錢沒有跟委員會收的錢混在一
    起，委員會金錢來源及信徒捐款都有記載。我與被告乙○○也沒有住在己○○那
    裡，現在己○○還缺錢，廟跟本沒有錢，我們是去擔任義工」等語（見本院卷第
    三十一頁、第七十六頁、第七十七頁、第七十八頁）。
五、經查：
（一）曾任己○○主任委員之證人丁○○於偵查中證稱：「信徒捐款都交給乙○○太
      太（即甲○○）保管，由戊○○記帳，因放在廟裡怕被偷，信徒決定交由他（
      乙○○）帶回家保管，至於有無存入金融機構就不知道，：：有用己○○的錢
      錢去參加互助會」等語（見八十五年度偵字第一一○一七號卷第五十九頁至第
      六十頁反面）；於原審審理時則證稱：「寺廟捐款都交給甲○○，有記帳，須
      用款時告訴江女，我們有同意江女拿錢去跟會，己○○平時捐款放在樂捐箱內
      ，因乙○○係負責人，吳某認江女係其妻故將錢交江女保管，他人捐款之金幣
      、佛像亦交江女保管」云云（見原審卷（一）第七十頁至第七十一頁反面）。
      證人即己○○前任會計林清福（已歿）於調查局調查中證稱：「自七十八年至
      八十二年七、八月間受該委員會委託負責登記本堂收支帳冊工作，記載是依據
      許多委員會同開啟本堂樂捐箱內金額，嗣再依各委員支付狀況及單據，逐一墊
      付後登載，我們儘可能詳實記載收、支部分」等語（見八十五年度偵字第一一
      ○一七號卷第一○六反面至第一○七頁反面）；於原審審理時則證稱：「自七
      十七年開始擔任記帳工作，遊客如有捐款，不一定由何人收款，但均交甲○○
      暫時保管，當時發工資給工人，收支均有記載，亦有收據。當時記帳時只有買
      一本本子記載，收支記載不符可能是香客捐款時漏未記載」等語（見原審卷（
      一）第七十一頁正反面）。證人丙○○於原審調查時到庭證稱：「平常捐款都
      有會計記帳後再交甲○○管理，因錢無人要管，故交江女保管，七十八年以前
      是一姓何之小姐在管帳，若有人拿錢來由何小姐記帳，用以支付香油、菜錢等
      一般開銷，我收錢後係交何小姐，要用再向她拿，未交錢給甲○○」等語（見
      原審卷（一）第一七八頁）。證人即己○○委員何照圖於原審時證稱：「錢由
      香客捐出後，由委員收集交給會計，記帳後再交給甲○○」等語（見原審卷（
      一）第一二七頁正、反面）。證人己○○會計戊○○則證稱：「我約於八十二
      年九月間起，才去己○○協助廟務，是我自己要求委員會要擔任會計幫忙記載
      ，錢收集交給我記帳後經委員會同意交給甲○○保管，因帳目很亂，對於工程
      款之記載有遺漏，有時要買香、金牌，都是交待江女購買，江女究把錢放在何
      處並不清楚，有關錢之進出我都有記在帳簿裡，且工程款之支出亦有記載，太
      歲燈及光明燈的錢亦都算在樂捐簿，都有記載，平常無固定之人管錢，都是信
      徒有空義務幫忙，若法會時大家一起上去，將所收之錢交委員會點收再交江女
，江女扣掉支出即為所保管之帳款」等語（見原審卷（一）第一二七頁至第一
      二八頁、第一六五頁）。證人即己○○主任委員庚○○於原審證稱：「錢由香
      客捐出後，由委員收集交給會計記帳後再交給甲○○，香客捐錢後有空的人就
      來幫忙」等語（見原審卷（一）第一二七頁正、反面）；於本院審理中則證稱
      ：「（己○○一年收多少香油錢？）香油錢由香客捐出後，由委員收集後，我
      看看沒有問題後交給會計記帳後再交給甲○○，讓他去付工程款，香客捐錢後
      由有空的人就來幫忙。香油錢一個月約有一萬元，一年約有十二萬元」、「（
      廟這麼大，如何支出給人家費用？）除了香油錢外，還有香客的捐獻，香油錢
      數目也不一定，廟是是慢慢蓋起來的，以前均有記帳，因為有義工來做，沒有
      工錢的」等語（見本院卷第八十三頁）。則綜上各證人所述及卷附己○○移接
      清單所示，己○○於七十七年十一月六日之前係由何怡蓉記帳，七十七年十一
      月六日起迄八十一年間止係由林清福記帳，戊○○則自八十二年間起記帳。
（二）依據公訴人指揮苗栗縣調查站查扣之資料整理出之統計表（即證五之一）固顯
      示己○○分別於七十五、七十六、七十七年各有收入十五萬三千一百八十元、
      十六萬四千六百八十元、三十六萬九千一百六十元。然自七十五年起至七十七
      年止既由何怡蓉負責記帳，被告甲○○自七十八年起始接手保管己○○之收支
      （並非負責記帳，而較類似於出納之性質），則該三年間之收入是否登入帳冊
      等「記帳」事宜，應與負責登帳之何怡蓉關係較深，是否即與被告甲○○有直
      接之關係？尚非無疑。況查：
      １、關於七十五年收入一五三、一八○元未登入帳冊乙節：
          己○○於七十五年五月十九日曾以邱吳長妹之名義繳納線路補助費一九二
          、二○九元（含稅為二○一、八一九元，原審僅載為一九二、二○九元）
          ，此有臺灣電力公司收據一紙附卷可證（見原審卷（一）第八十二頁），
          復據證人邱吳長妹到庭證稱己○○接伊之電表使用後即由己○○付電費，
          伊不再付電費等語甚詳（見八十五年度偵字第一一○一七號卷第一○四頁
          ），則己○○於七十五年既曾支出該筆二○一、八一九元之線路補助費，
          縱己○○七十五年間之收入有一五三、一八○元未登入帳冊，亦不足支付
          該筆線路補助費，尚難認被告有侵占七十五年之收入一五三、一八○元。
      ２、關於七十六年收入一六四、六八○元未登入帳冊乙節：
          又己○○於七十六年間曾支付工程款予吳慶輝共計四九一、二六六元，此
          有吳慶輝所書立之收據附卷可證（見原審卷（一）第八十三頁至第八十六
          頁），復據證人吳慶輝之妻李玉玲證述在卷（吳慶輝因中風無法言語，見
          原審卷（二）第一一八頁），且依前揭統計表第四十三頁記載，己○○於
          七十六年間亦曾支出四萬元及七萬七千一百八十元，則縱己○○於七十六
          年間共有收入一六四、六八○元未登入帳冊，亦不足支付己○○於七十六
          年所支出之六○八、四四六元，是被告侵占己○○七十六年收入部分亦無
          法證明。
      ３、關於七十七年收入三六九、一六○元未登入帳冊乙節：
          再己○○於七十七年曾支付賴元昌工程款共計八九二、八○○元（原判決
          誤載為九九二、八○○元，見原審卷（一）第八十八頁至第九十七頁，第
          九十八頁補貼款二○、○○○因未記載日期，尚無從認定確係七十七年間
          所支付，故不予計入）、億星窯業貨款一○○、○○○元（見原審卷（一
          ）第九十九頁、第一○○頁）、明業水電行工程款六九、○五四元（見原
          審卷（一）第一○一頁至第一○四頁），此均有收據存卷可參，復經證人
          賴元昌、億星窯業負責人黃聰麟、明業水電行負責人林雲星證述在卷，以
          上共計一、○六一、八五四元（原判決誤載為一、○八一、八五四元），
          且依統計表第四十四頁所載，己○○於七十七年尚支出各項費用共計八八
          、五六五元，以上共計支出一、一五○、四一九元（原判決誤載為一、一
          七○、四一九元），遠超過未登入帳冊之金額三六九、一六○元，是公訴
          人認被告侵占該筆款項，亦無法證明。
（三）關於公訴人認己○○八十一年共收入一、二五六、六二○元，惟收支帳簿內僅
      記載收入一四一、一○○元，故侵占金額達一，一一五，五六０元乙節：經查
      己○○自七十七年十一月六日起迄八十一年間止由林清福負責記帳，已如前述
      ；而被告甲○○自七十八年起接手保管己○○之收支後，僅居於類似出納之地
      位，並不負責登帳，則八十一年間之收入是否登入帳冊等「記帳」事宜，應與
      被告甲○○無關。況查，己○○於八十一年間曾支付江輝工程款七一五、五
      ○○元（見原審卷（一）第五十－一頁至第五十－二頁）、劉溎山工程款六三
      ○、○○○元（見原審卷（一）第一○六頁至第一一二頁）、明業水電行工程
      款一一二、○○四元（見原審卷（一）第一一七頁至第一二一頁）、莊德龍工
      程款一三○、○○○元（見原審卷（一）第一一三頁至第一一四頁）、吳昆剛
      工程款一○○、○○○元（見原審卷（一）第一一五頁至第一一六頁），此均
      有收據存卷可參，復據證人江輝、劉溎山、明業水電行負責人林雲星、莊德
      龍、吳昆剛證述甚詳，而依統計表第四十七頁、四十六頁所示，己○○於八十
      一年間尚支出各種款項共計一二二、三五○元及詹益祖薪資七二、○○○元，
      以上總計一、八八一、八五四元，亦超過公訴人所指八十一年收入未登載入帳
      之金額一、一一五、五六○元。
（四）綜上所述，己○○於七十五、七十六、七十七、八十一年之支出均大於收入，
      公訴人徒以被告不按實際收支記帳即遽認被告涉有業務侵占罪嫌，其證據尚有
      未足。此外，復查無其他積極證據足資證明被告二人有侵占己○○收入之犯行
      ，應認其等業務侵占罪嫌不足，原審就此部分為被告乙○○、甲○○無罪之諭
      知，核無違誤。檢察官上訴意旨略以：被告乙○○、甲○○共同意圖為自己不
      法所有，將己○○將信徒捐款及堂內各項收入侵占入己，中飽私囊等情，其中
      七十五、七十六、七十七年度均為將收入登記帳冊管理，八十一年則共收入一
      百二十五萬六千六百二十元，惟收支帳簿內僅記載收入十四萬一千一百元 (上
      訴書誤載為八十四萬一千一百元) ，而被告二人於偵查中又供稱無收據可供查
      核，暨未將收入之現金存入金融機構，又不按實際收支記帳，有查扣之資料可
      考，被告侵占犯行洵堪認定云云，指摘原判決此部份之判決不當。惟查：被告
      乙○○、甲○○二人於偵查中雖供稱無收據可供查核，惟渠等既於原審審理中
      提出支出收據供原審調查，經原審核對各該年度實際支出之金額，確實大於被
      告等二人未登載之收入金額（詳前述），亦即在收入減去支出後並無「餘額」
      可供侵吞入己之情形下，自無構成侵占罪之餘地，其上訴為無理由，應予駁回
      。
據上論斷，應依刑事訴訟法第三百六十九條第一項前段、第三百六十四條、第二百九
十九條第一項前段、第三百條、第三百六十八條，水土保持法第三十二條第四項、第
一項前段、第五項、刑法第十一條前段、第二十八條、第二十六條前段，判決如主文
。
本案經檢察官李金定到庭執行職務。
中    華    民    國      九十    年        七      月        二十七    日
                              臺灣高等法院刑事第二十二庭
                                  審判長法  官  許  正  順
                                        法  官  宋      祺
                                        法  官  邱  同  印
右正本證明與原本無異。
如不服本判決應於收受送達後十日內向本院提出上訴書狀，其未敘述上訴之理由者並
得於提起上訴後十日內向本院補提理由書（均須按他造當事人之人數附繕本）。
                                        書記官  莊  昭  樹
中    華    民    國      九十    年       七       月      三十一      日
附錄：本判決論罪科刑法條：
森林法第五十一條第一項
於他人森林或林地內，擅自墾殖或占用者，處六月以上五年下有期徒刑，得併科新臺
幣六十萬元以下罰金。
山坡地保育利用條例第三十四條第一項
違反第十條規定者，處六月以上五年以下有期徒刑，得併科新臺幣六十萬元以下罰金
。
水土保持法第三十二條第四項、第一項前段
在公有或私人山坡地或國、公有林區或他人私有林區內未經同意擅自墾殖、占用或從
事第八條一項第二款至第五款之開發、經營或使用，致生水土流失或毀損水土保持之
處理與維護設施者，處六月以上五年以下有期徒刑，得併科新台幣六十萬元以下罰金
。但其情節輕微，顯可憫恕者，得減輕或免除其刑。
前項情形致釀成災害者，加重其刑至二分之一；因而致人於死者，處五年以上十二年
以下有期徒刑，得併科新台幣一百萬元以下罰金；致重傷者，處三年以上十年以下有
期徒刑，得併科新台幣八十萬元以下罰金。
因過失犯第一項之罰致釀成災害者，處一年以下有期徒刑，得併科新臺幣六十萬元以
下罰金。
第一項未遂犯罰之。
犯本條之罪者，其墾殖物、工作物、施工材料及所使用之機具沒收之。
附表：
編號  工作物    座落土地地號                占用面積（平方公尺）
一    駁坎      竹圍段第一之九○八地號      五三
                竹圍段第一之八七四地號      二六一
二    己○○    竹圍段第一之九○八地號      二四八
                竹圍段第一之八七四地號      0000
                                            000
0    廣場      竹圍段第一之九○八地號      一七七
                竹圍段第一之八七四地號      一五六
四    關公塑像  竹圍段第一之八七四地號      一八六
五    停車場    竹圍段第一之九○八地號      一九一
                竹圍段第一之八七四地號      一四
                竹圍段第一之八七三地號      五六二
                竹圍段第一之八七二地號      二六四
                竹圍段第一之八七一地號      一四四
                竹圍段第一之八七五地號      二三六
                樟樹林段第五之四四九地號    五二
六    道路      竹圍段第一之九○八地號      四二七
                                            七四七
                竹圍段第一之八七四地號      五五二
                竹圍段第一之八七三地號      五七三
                                            四九
                竹圍段第一之八七一地號      二九七
                竹圍段第一之八七五地號      三八六○
                竹圍段第一之八八七地號      八一五
                竹圍段第一之八八五地號      三六○
                竹圍段第一之八九一地號      五七六
                竹圍段第一之八九六地號      四九三
竹圍段第一之八六五地號      二二
                竹圍段第二十之九地號        一三
                竹圍段第二十之八地號        一三九
                竹圍段第一之二六六地號      一一九
                竹圍段第二十之七地號        四六二
                樟樹林段第五之四三五地號    二六○
                樟樹林段第五之四四八地號    二六
                樟樹林段第五之四四九地號    六一三
                樟樹林段第五之四八一地號    三


司法院資訊處製作；財團法人民間司法改革基金會備份。
